【裁判字號】    97,訴,1485
【裁判日期】    971211
【裁判案由】    返還犯罪被害補償金
【裁判全文】
臺灣臺南地方法院民事判決              97年度訴字第1485號
原      告  臺灣臺南地方法院檢察署
法定代理人  乙○○
訴訟代理人  黃孟婕
            吳淑美
被      告  丙○○
兼      上
法定代理人  甲○○
丙  ○  ○
訴訟代理人  丁○○
上列當事人間請求返還犯罪被害補償金事件，經本院於民國97年
11月27日言詞辯論終結，判決如下：
    主    文
被告應於繼承被繼承人謝榮恭之遺產範圍內，連帶給付原告新臺
幣伍拾柒萬壹仟貳佰壹拾柒元，及其中新臺幣貳拾伍萬壹仟陸佰
元部分，自民國九十七年四月十一日起，另新臺幣參拾壹萬玖仟
陸佰壹拾柒元部分，自民國九十七年五月二十三日起，均至清償
日止，按週年利率百分之五計算之利息。
訴訟費用新臺幣陸仟貳佰捌拾元由被告連帶負擔。
    事實及理由
一、原告起訴略以：
(一)、緣加害人謝榮恭與被害人王美蓉有感情糾葛，兩人於民國95
    年8月7日上午3時許，駕車至臺南市○○區○○街135號前漁
    塭附近之路旁談判時發生衝突，加害人憤而將被害人勒昏後
    ，拖入漁塭內溺水窒息死亡。申請人王朝陽、王鄭月即被告
    人之父、母因此依犯罪被害人保護法申請因犯罪被告所支出
    之醫療費、殯葬費，及因被害人死亡致無法履行之法定扶養
    義務費等，經本署犯罪被害人補償審議委員會決定共補償新
    臺幣（下同）571217元，並分別於97年4月11日、同年5月23
    日如數支付無訛，有本署犯罪被害人補償審議委員會96年度
    補審字第35號決定書、支付收據足憑。惟查，加害人謝榮恭
    已於95年8月7日同日死亡，於其死亡時，尚有配偶甲○○及
    一子丙○○，復按民法第1148條、第1153條第1項、第1154
    條第1、2項規定，被告等已向臺灣新竹地方法院聲請限定繼
    承，並經該院核准在案，本署依犯罪被害人保護法第12條第
    1項、第2項規定，應對被告等求償，至於被告之陳述均非債
    務消滅之事由等語。
(二)、並聲明：被告二人於其限定繼承範圍內應連帶給付原告5712
    17元，及自原告支付補償金翌日起至清償日止，按週年利率
    百分之5計算之利息。
二、被告等則略以：
(一)、加害人謝榮恭品學兼優，有正當工作，後來自己開公司，可
    能因壓力大至理容院減壓，因而認識被害人王美蓉，加害人
    謝榮恭聘僱被告人王美蓉及其子至自己開的公司上班，中間
    被害人王美蓉曾向加害人謝榮恭借錢，於加害人謝榮恭去世
    後，公司許多資金流向不明，被告損失似大於被害人家屬；
    雖然對被害人家屬感到抱歉，然而加害人謝榮恭與被害人王
    美蓉對被告而言亦是加害者，被告甲○○尚須扶養一子，因
    而被告等不同意原告向被告求償。
(二)、並聲明：駁回原告之訴。
三、得心證理由：
(一)、按「國家於支付犯罪被害補償金後，於補償金額範圍內，對
    犯罪行為人或應負賠償責任之人有求償權。前向求償權，由
    支付補償金之地方法院或其分院檢察署行使」，犯罪被害人
    保護法第12條第1項、2項定有明文。復按「繼承人自繼承開
    始時，除本法另有規定外，承受被繼承人財產上之一切權利
    、義務」、「繼承人得限定以因繼承所得之遺產，償還被繼
    承人之債務。繼承人有數人，其中一人主張為前項限定之繼
    承時，其他繼承人除有下列情形之一者外，視為同為限定之
    繼承」，民法第1148條第1項前段、民法第1154條亦分別定
    有明文。經查：
１、原告主張加害人謝榮恭與被害人王美蓉有感情糾葛，致加害
    人於95年8月7日與被害人發生爭執，將被害人勒昏後，拖入
    漁塭內溺水窒息死亡，及經申請人王朝陽、王鄭月即被害人
    之父、母依犯罪被害人保護法，申請犯罪被害補償金571217
    元（王鄭月251600元，王朝陽319617元），並已由原告如數
    支付之事實，亦經原告提出連線郵局電腦託收票據收據影本
    二紙為證，並經本院依職權調閱臺灣臺南地方法院檢察署被
    害人補償審議委員會決定書（96年度補審字第35號）、臺灣
    臺南地方法院檢察署96年度偵字第18388號偵查卷審閱無誤
    ，被告亦不爭執，原告上開主張，自堪信為真實。
２、又本件加害人謝榮恭於殺死被害人王美蓉後隨即自殺（95年
    8月7日死亡），亦經臺灣臺南地方法院檢察署為不起訴處分
    在案，經本院調閱臺灣臺南地方法院檢察署96年度偵字第18
    388號偵查卷審閱無誤。雖加害人謝榮恭業已死亡，並經檢
    察官為不起訴處分，然其對被害人之家屬對之侵權行為損害
    賠償（即因犯罪所生醫療費、殯葬費）及法定撫養費之權利
    ，亦不因之而受影響；又依上揭犯罪被害人保護法第12條第
    1項、2項規定，上開檢察署在補償被害人家屬犯罪被害補償
    金後，已取得向加害人求償之代位權，亦足認定。
３、又依前述民法第1148條第1項前段、民法第1154條之規定，
    加害人謝榮恭業已死亡，此代位求償權即為應向被告即加害
    人謝榮恭之繼承人請求，經查：被告二人已於95年10月29日
    具狀向臺灣新竹地方法院聲請限定繼承（被繼承人謝榮恭於
    95年8月7日死亡，死亡時戶籍設於新竹市），亦經本院依職
    權調閱該院95年度繼字第625號限定繼承卷審閱無誤，兩造
    亦均不爭執，是依上說明，原告主張被告二人應於限定繼承
    範圍內連帶給付原告已支付之補償金之事實，應屬可信。
(二)、另被告辯稱被害人王美蓉曾向加害人謝榮恭借錢，於加害人
    謝榮恭去世後，公司許多資金流向不明，被告損失似大於被
    害人家屬等語，查被告上開所辯，與本案（返還犯罪被害補
    償金）並無直接關聯，且屬被繼承人謝榮恭與被害人王美蓉
    間之借款或其餘之權利義務關係，況且亦未據被告提出任何
    證據資料足以證明確有上開權利存在（民事訴訟法第277條
    ：當事人主張有利於己之事實者，就其事實有舉證之責任）
    ，並足以拒絕本件原告請求返還犯罪被害補償金，是以，被
    告上開所辯，即不足採信。
四、綜上所述，原告依犯罪被害人保護法第12條及民法限定繼承
    之規定，請求被告於繼承財產之範圍內給付571217元，及其
    中251600元部分，自97年4月11日起，另319617元部分，自
    97年5月23日起，均至清償日止，按週年利率百分之5計算之
    利息之請求，為有理由，應予准許。
五、按共同訴訟人因連帶或不可分之債敗訴者，應連帶負擔訴訟
    費用；法院為終局判決時，應依職權為訴訟費用之裁判，民
    事訴訟法第85條第2項、第87條第1項分別定有明文。經核本
    件訴訟費用額為6280元（即第一審裁判費6280元），而原告
    之請求為有理由，爰依上開規定確定被告應連帶負擔之訴訟
    費用如主文第二項所示。
六、本件事證已臻明確，兩造其餘陳述及攻擊防禦方法經本院斟
    酌後認均不影響本判決之結果，爰不再逐一詳予論述，附此
    敘明。
七、結論：本件原告之訴為有理由，依民事訴訟法第85條第2項
    、第87條第1項，判決如主文。
中    華    民    國    97    年    12    月    11    日
                  民事第一庭    法  官  曾鴻銘
右為正本係照原本作成。
如對本判決上訴，須於判決送達後20日內向本院提出上訴狀。
中    華    民    國    97    年    12    月    11    日
                                書記官  盧昱蓁


司法院資訊處製作；財團法人民間司法改革基金會備份。
